臺灣高等法院高雄分院刑事判決　　　　 99年度上易字第998號
上　訴　人　臺灣高雄地方法院檢察署檢察官
被　　　告　鄭江麗錦
選任辯護人　黃進祥律師
　　　　　　江順雄律師
　　　　　　黃建雄律師
上列上訴人因被告侵占案件，不服臺灣高雄地方法院99年度易字
第1195號中華民國99年8 月25日第一審判決（起訴案號：臺灣高
雄地方法院檢察署98年度偵字第26557 號），提起上訴，本院判
決如下：
    主  文
上訴駁回。
    理  由
一、公訴意旨略以：被告鄭江麗錦與告訴人黃崇江原為朋友關係
    。緣民國95年11月間，楊一鳳透過被告介紹，向告訴人借得
    新臺幣（下同）70萬元，嗣楊一鳳於97年（起訴書誤載為96
    年）6 月及7 月間，分別清償告訴人20萬元，並將尾款30萬
    元匯予被告，囑其代為返還告訴人。詎被告竟意圖為自己不
    法所有，而基於侵占之犯意，僅於96年11月21日清償告訴人
    20萬元，卻拒不返還餘款10萬元，而悉數侵占入己。嗣告訴
    人發覺有異遂電詢楊一鳳，始循線查悉上情，因認被告涉犯
    刑法第335 條第1 項之侵占罪嫌。
二、按被告未經審判證明有罪確定前，推定其為無罪；犯罪事實
    ，應依證據認定之，無證據不得認定犯罪事實。又不能證明
    被告犯罪者，應諭知無罪之判決，刑事訴訟法第154 條、第
    301 條第1 項分別定有明文。次按，認定犯罪事實所憑之證
    據，雖不以直接證據為限，間接證據亦包括在內，然而無論
    直接證據或間接證據，其為訴訟上之證明，須於通常一般人
    均不致有所懷疑，而得確信其為真實之程度者，始得據為有
    罪之認定，倘其證明尚未達到此一程度，而有合理之懷疑存
    在時，即難遽採為不利被告之認定，最高法院著有76年臺上
    字第4986號判例可資參照。又依刑事訴訟法第161 條第1 項
    規定，檢察官就被告犯罪事實，應負舉證責任，並指出證明
    之方法。因此，檢察官對於起訴之犯罪事實，應負提出證據
    及說服之實質舉證責任。倘其所提出之證據，不足為被告有
    罪之積極證明，或其指出證明之方法，無從說服法院以形成
    被告有罪之心證，基於無罪推定之原則，自應為被告無罪判
    決之諭知，最高法院亦著有92年臺上字第128 號判例可參。
三、公訴人認被告涉犯前開罪嫌，無非係以被告之供述、告訴人
    之指訴、證人楊一鳳之陳述、玉山銀行存摺存款憑條為其主
    要論據。
四、對於證據能力之判斷
  (一)按被告以外之人於偵查中向檢察官所為陳述，除顯有不可信
    之情況者外，得為證據，刑事訴訟法第159 條之1 第2項 定
    有明文。查證人楊一鳳、黃崇江、沈怡伶等人於檢察官偵查
    時所為陳述，業經上開證人於供前具結，有證人結文附卷可
    稽，其於偵查中之陳述，客觀上並無顯不可信之情況，且上
    開3 位證人已經原審或本院傳訊到庭行交互詰問，被告之詰
    問權已獲保障，是上開證人於偵查中之證詞自有證據能力。
  (二)次按刑事訴訟法第159 條之5 明定：「被告以外之人於審判
    外之陳述，雖不符前4 條之規定，而經當事人於審判程序同
    意作為證據，法院審酌該言詞陳述或書面陳述作成時之情況
    ，認為適當者，亦得為證據。」、「當事人、代理人或辯護
    人於法院調查證據時，知有第159 條第1 項不得為證據之情
    形，而未於言詞辯論終結前聲明異議者，視為有前項之同意
    」。查本案所引用之其他證據資料，被告、辯護人及檢察官
    均同意作為證據或無意見（本院1 卷第52頁），依上開規定
    ，已擬制同意其有證據能力，且本院審酌該等傳聞證據作成
    時之狀況，並無不宜作為證據之情形，與待證事項具關聯性
    ，證明力亦非明顯過低等情，認以之作為證據使用係屬適當
    ，依刑事訴訟法第159 條之5 規定，均應認於本案有證據能
    力。
五、訊之被告鄭江麗錦固坦承於95年11月間，介紹楊一鳳向告訴
    人黃崇江借款70萬元，嗣楊一鳳於96年2 月7 日返還其中30
    萬元時，係匯款至其銀行帳戶內，而其收受該30萬元後，僅
    於96年11月21日以匯款方式交還20萬元與告訴人，另10萬元
    款項告訴人迄今尚未受償等情，然堅決否認有何侵占犯行，
    辯稱：楊一鳳要先清償借款其中30萬元，有先問告訴人要如
    何返還，係告訴人怕當時同居人游秀琴（現已為其配偶）知
    道，才叫楊一鳳先將該30萬元匯給我。我當時手頭較緊，就
    向告訴人借用該30萬元款項。之後因告訴人有投資需求，要
    求我還款，我乃於96年11月20日左右，帶著30萬元現金，到
    告訴人住處附近的春天餐廳，準備要將該30萬元還給告訴人
    ，而當時我友人沈怡伶也有陪我過去。到了春天餐廳之後，
    沈怡伶向告訴人商借10萬元，而告訴人看在我的面子上，就
    同意貸予沈怡伶10萬元，至於剩下的20萬元，因為告訴人表
    示不方便拿現金，所以我就依告訴人要求，將該20萬元款項
    於隔1 、2 日後存入告訴人玉山銀行的帳戶。告訴人未受償
    之10萬元款項，係沈怡伶向告訴人借走，我無侵占該10萬元
    款項等語。經查：
  (一)楊一鳳於95年11月間，經由被告介紹而向告訴人借得70萬元
    ，嗣於96年2 月7 日，楊一鳳以現金存款方式，將上開借款
    中之30萬元，存入被告玉山銀行小港分行帳號：0000000000
    000 號帳戶內，用以返還告訴人；之後被告於96年11月21日
    ，將其所收受之前揭30萬元款項中之20萬元，亦以現金存款
    方式，存入告訴人玉山銀行澄清分行帳號：0000000000000
    號帳戶內，另10萬元款項告訴人則迄今尚未受償；又告訴人
    貸予楊一鳳前揭70萬元款項中之另40萬元，楊一鳳係於97年
    6 月11日、同年7 月11日，均以簽發支票兌現之方式，分別
    償還告訴人各20萬元等事實，業據告訴人於原審及本院審理
    中均證述：「被告是我太太的好朋友，而我與楊一鳳只見過
    1 、2 次面，不是很熟，是透過被告才認識楊一鳳，當時楊
    一鳳買房子急用錢，透過被告向我借錢，我就借楊一鳳70萬
    元，當時沒有要楊一鳳簽借據，也未要求楊一鳳開票擔保；
    亦無約定利息，後來還款亦未給我利息。楊一鳳係將借款中
    30萬元匯給被告，說要還給我。其餘40萬元開2 張20萬元支
    票給我兌現。被告有於96年11月21日匯款20萬元至我銀行戶
    頭，該20萬元係楊一鳳清償之款項」等情在卷（見原審2 卷
    第77-91 頁、本院卷1 第184 頁），經核與證人楊一鳳於偵
    查及本院證稱：「我與被告是朋友，被告瞭解我當時買房子
    貸款出了問題，被告向告訴人說起這件事，因告訴人之前在
    多寶公司與我有碰過幾次面，他認為我一個女人養3 個孩子
    很辛苦，所以他說這個錢先借給我，等我貸款出來，我再還
    給他。所以他就借我70萬元，當時借款沒有擔保品，亦無約
    定利息或還款時間，當時被告是純粹幫我的忙。後來貸款出
    來，我沒有辦法一次還給告訴人，所以我就先還他30萬元。
    我要匯款之前，有先問告訴人如何匯款，因他說怕他女朋友
    （游秀琴）知道吵架，所以要我將30萬元匯到被告戶頭，我
    因為是透過被告向告訴人借款，先匯給被告亦合理，所以就
    照告訴人意思匯30萬元至被告戶頭。另外40萬元後來，開了
    二張20萬元支票還給告訴人」等語相符（偵卷第59頁、本院
    卷2 第33-3 8頁），並有告訴人匯款70萬元予楊一鳳之玉山
    銀行匯款申請書（偵卷第20頁）、告訴人之高雄銀行鳳山分
    行帳戶存摺影本（偵卷第21頁，證明楊一鳳於97年6 月11日
    、同年7 月11日，以簽發支票兌現之方式，分別償還告訴人
    各20萬元）、玉山銀行存摺存款存款憑條（偵卷第47頁，證
    明被告於96年11月21日，將20萬元存入告訴人玉山銀行澄清
    分行帳戶）、被告之玉山銀行小港分行帳戶存摺影本（原審
    2 卷第59頁，證明楊一鳳於96年2 月7 日，存入30萬元至被
    告上開帳戶內）在卷可稽，此部分事實，堪以認定。是被告
    所辯：楊一鳳係依告訴人指示將30萬元匯給我，我當時手頭
    較緊因而向告訴人借用該30萬元款項等情，與上開證據相符
    ，應堪採信。
  (二)告訴人雖否認楊一鳳匯款30萬元至被告帳戶時，經其事先同
    意，並於本院陳稱：我與被告去找楊一鳳返還借款時，被告
    才向我說楊一鳳有匯款30萬元給他，所以當時是要求返還餘
    款40萬元，被告至今尚未將該30萬元匯給我，且於96年11月
    21日左右，我未曾與被告、沈怡伶一起在我住處附近的春天
    餐廳用餐，被告未於該餐廳用餐時要還該30萬元，亦未於該
    餐廳答應借10萬元借給沈怡伶等語（本院卷第185-186 頁）
    ，惟查：
  1.證人楊一鳳於偵查及本院審理時2 次到庭均證稱：「我要先
    還告訴人30萬元時，有電話先問告訴人如何匯款，因他說怕
    女朋友知道吵架，所以要我將30萬元匯到被告戶頭，我因為
    是透過被告向告訴人借款，先匯給被告亦合理，所以就照告
    訴人意思匯30萬元至被告戶頭」等情明確（偵卷第59頁、本
    院卷2 第33-38 頁）。反觀，告訴人於原審對此證證：伊借
    款給楊一鳳約半年後，有到台北向楊一鳳要錢，而於此前約
    1 個月，伊才經由被告的告知，知悉楊一鳳將要還伊的30萬
    元存入被告帳戶云云（原審2 卷第87頁），則告訴人應於95
    年11月間借款與證人楊一鳳後約5 個月，即約於96年4 月間
    ，已經由被告之告知，知悉證人楊一鳳已償還30萬元欠款，
    且該款項已匯給被告等情，惟告訴人於98年9 月3 日具狀提
    出本件告訴時，卻在告訴狀上記載稱：【楊一鳳於97年6 月
    間，以前開2 張各20萬元支票償還部分借款後，經告訴人電
    催，楊一鳳方告知早將另30萬元匯予被告，囑被告轉交告訴
    人，詎被告從未交付該款項，且未告知告訴人此情】云云（
    偵卷第2-3 頁），且告訴人於原審復陳稱：前開告訴狀內容
    其有看過，且所載內容屬實（本院2 卷第77頁），是告訴人
    對知悉該30萬元匯款經過所述情節，前後矛盾，且與證人楊
    一鳳上開所述不符，兩相比較，自以證人楊一鳳之證詞較堪
    採信。
  2.證人沈怡伶於偵查、原審及本院審理時3 次到庭均證稱：【
    我與告訴人都是亞洲多寶公司的直銷會員，加入該公司後與
    告訴人多多少少有見面，於96年11月間，我因為經濟狀況不
    佳，有借高利貸而急需償還，剛好聽被告說要還告訴人30萬
    元，就與被告一起去春天餐廳，並當面開口向告訴人借10萬
    元，告訴人則看在被告的面子上，同意借我10萬元。而我向
    告訴人借該筆款項時，並未寫借據，亦未與告訴人約定還款
    時間及借款利息，也沒有提供任何擔保給告訴人，告訴人只
    有要被告擔保此筆借款責任。該10萬元款項，尚未償還告訴
    人，我因經濟困難無能力一次清償，願分期清償】等情明確
    （偵卷第86-87 頁、原審2 卷第64-71 頁、本院1 卷第188-
    193 頁），而證人沈怡伶上開證述內容，告訴人之所以同意
    貸款10萬元與沈怡伶，係告訴人看在被告的面子上所致，此
    與告訴人同意借款70萬元予楊一鳳之情形相仿。是被告所辯
    ：「於96年11月20日左右，帶著30萬元現金，到告訴人住處
    附近的春天餐廳，準備要將該30萬元還給告訴人，而當時我
    友人沈怡伶也有陪我過去。到了春天餐廳之後，沈怡伶向告
    訴人商借10萬元，而告訴人看在我的面子上，就同意貸予沈
    怡伶10萬元」，顯屬有據，堪以採信。
  3.告訴人於原審雖陳稱：伊不認識沈怡伶，未與沈怡伶於春天
    餐廳用餐，且其未開立票據作為擔保，亦無約定借款利息，
    伊不可能出借10萬元給沈怡伶云云（原審2 卷第76頁），惟
    經原審辯護人詰問後，告訴人始改口稱：有在春天餐廳見過
    沈怡伶一次，那次是沈怡伶拿支票來跟我借錢，是客票等語
    （見原審2 卷第80頁），參以證人沈怡伶於原審及本院亦證
    稱：伊於97年間曾多次持支票向被告兌現借款等情（見原審
    卷第70頁、本院1 卷第192 頁），可見告訴人對是否認識沈
    怡伶、是否與沈怡伶於春天餐廳見面，前後陳述不一，其證
    詞是否可信，顯非無疑。又告訴人貸款予楊一鳳多達70萬元
    ，告訴人並未要求楊一鳳提供任何擔保，亦未與之約定借款
    利息等情，前已述明，告訴人於原審證稱：沈怡伶未開票擔
    保，未約定借款利息，伊不可能出借10萬元給沈怡伶云云，
    對照觀之，顯屬矛盾，益徵告訴人之證詞難以採認。
  4.查「96年11月間某日，告訴人、被告及我三人約在春天餐廳
    見面，當天被告說要還告訴人30萬元，我就當面開口跟他借
    ，黃崇江就說看在被告的面子上，同意借我，並從被告還給
    他的30萬元裡面拿出10萬元放在桌上，跟我說以後慢慢還他
    。另外的20萬元，告訴人說他不方便這樣攜帶，請被告匯到
    他的帳戶去」等情，已據證人沈怡伶於原審證述明確（原審
    2 卷第65頁），而被告於96年11月21日，確有將20萬元存入
    告訴人玉山銀行澄清分行帳戶，此有玉山銀行存摺存款存款
    憑條見卷可查（偵卷第47頁），而告訴人於偵查中坦承收到
    被告所匯20萬元（偵卷第86頁），經檢察官採信而認該部分
    告訴人已受償，且告訴人於原審並進一步陳稱：「被告有在
    96年11月21日匯款20萬元到我的戶頭。這20萬元就是是楊一
    鳳的20萬元」等情（原審2 卷第79頁），被告所辯：楊一鳳
    所匯30萬元之其中20萬元已匯款告訴人清償等語，與上開證
    據相符，堪予採信。告訴人事後於本院改稱：該30萬元均未
    受償，與其先前陳述矛盾，復與上開證據相違，尚難採信。
    另告訴代理人雖主張被告存入告訴人帳戶之20萬元，係借票
    投資金額，非清償楊一鳳之借款等語，惟此與告訴人本人於
    偵查及原審之證述不符，且與上開證據相佐，尚難採信。
  5.告訴人雖於98年9 月3 日委請律師具狀提出本案告訴，惟自
    偵查、原審及本院審理程序觀之，本案告訴人黃崇江本人於
    歷次偵查庭及法院審理期日，均未到庭，偵審期日均係由其
    配偶游秀琴以告訴代理人名義出庭應訊，其於偵查、原審及
    本院3 次到庭證述，均係檢察官及法院以證人身分強制其到
    庭，其始到庭陳述意見。又告訴人與告訴代理人游秀琴係於
    98年4 月7 日結婚，此據告訴代理人自承在卷（本院1 卷第
    75頁），而從告訴人出借楊一鳳70萬元，均無約定擔保、利
    息，且迄告訴人與告訴代理人結婚為止，近2 年半期間，告
    訴人本人均未向楊一鳳或被告積極求償或提起訴訟求償，復
    參酌告訴人年歲已逾80，先前係任建築師，且近年有投資寶
    龍全球聯誼會及傑富利公司即菲律賓北方磁石開採權之資金
    達370 萬元，其自身經濟能力尚屬寬裕等情觀之（本院1 卷
    第183-187 頁），顯見告訴人對本案公訴人所起訴被告侵占
    10萬元款項，非甚在意重視，且告訴人有關出借楊一鳳70萬
    元之還款經過，其歷次陳述，多所齟齬，前已述明，是被告
    及證人楊一鳳前揭所述：告訴人他說怕他女朋友知道吵架，
    所以要我將30萬元匯到被告戶頭，為屬有據，堪予採信。
  6.另證人楊一鳳、沈怡伶與告訴人均屬亞洲多寶公司的直銷會
    員，彼此間並無嫌隙，且依證人楊一鳳、沈怡伶之上開證述
    內容，告訴人無息借款予其2 人，幫助渠等渡過經濟難關，
    客觀上其2 人自無甘冒偽證罪責，而故意為不利告訴人證詞
    之理，且證人沈怡伶若無向告訴人借貸10萬元，其自甘擔負
    借款債務人之還款責任，亦與常情相違，是證人楊一鳳、沈
    怡伶上開證述內容，均與客觀證據相符，堪予採信。告訴人
    指訴未請楊一鳳匯款30萬元至被告帳戶，未借款10萬元予沈
    怡令等語，與上開證據不符，自難採信。
  (三)證人程鵬遠於本院審理時雖到庭證稱：於98年11月9 日，我
    陪告訴代理人去開偵查庭，離開法庭到外面的時候，游秀琴
    （即告訴代理人）向沈怡伶追討10萬元，沈怡伶說錢不是她
    拿的，是江姐拿的等語（本院1 卷第76頁），惟此為沈怡伶
    於本院到庭所否認，並證稱：程鵬遠所述不實，當時我就有
    坦承10萬元是我所借等語，本院經核沈怡伶於當日偵查庭筆
    錄確實已坦承有向告訴人借款10萬元（偵卷第86頁），參以
    經本院勘驗98年11月9 日沈怡伶等人在地檢署「偵查庭外」
    之對話錄音內容，勘驗結果為：【在「被告所提出的錄音光
    碟」內，沈怡伶確實無證人程鵬遠所證述「我聽到沈怡伶說
    錢不是她拿得，是江姐拿的，為什麼要她還。我說游阿姨不
    要吵，我們在請律師幫忙，不要在這邊吵」等之對話】，此
    有本院勘驗筆錄在卷可稽（本院卷第144-149 頁），依上開
    證據，證人程鵬遠證述內容難認屬實，自無從據為不利被告
    之認定。
  (四)綜上所述，被告所辯楊一鳳返還告訴人30萬元，告訴人曾將
    其中10萬元出借與沈怡伶乙節，應屬可採。告訴人迄今雖未
    能取回該10萬元款項，惟此僅屬於單純之民事借貸糾紛，要
    難遽認被告有何侵占該10萬元款項之犯行。從而，本件公訴
    人認被告涉嫌前揭犯行所憑之證據，尚未達於通常一般之人
    均不致有所懷疑，而得確信其為真實之程度，依刑事訴訟制
    度「倘有懷疑，即從被告之利益為解釋」、「被告應被推定
    為無罪」之原則，即難據以為被告不利之認定。此外，復查
    無其他積極之證據，足資認定被告確有侵占犯行，自屬不能
    證明被告犯罪。
六、原審因而以不能證明被告犯侵占罪，而為被告無罪之諭知，
    核無違誤；檢察官循告訴人具狀請求上訴意旨，猶執前詞，
    指摘原判決不當，為無理由，應予駁回。
據上論斷，應依刑事訴訟法第368 條，判決如主文。
本案經檢察官王登榮到庭執行職務。
中    華    民    國   100    年    4     月    6     日
                  刑事第一庭    審判長法  官  周賢銳
                                      法  官  洪碩垣
                                      法  官  施柏宏
以上正本證明與原本無異。
不得上訴。
中    華    民    國   100    年    4     月    7     日
                                      書記官  魏文常